【裁判字號】    96,訴,467
【裁判日期】    970307
【裁判案由】    準強盜
【裁判全文】
臺灣士林地方法院刑事判決               96年度訴字第467號
公  訴  人  臺灣士林地方法院檢察署檢察官
被      告  乙○○
上列被告因準強盜案件，經檢察官提起公訴（96年度偵字第2492
號），本院判決如下：
    主  文
乙○○竊盜，處有期徒刑伍月，如易科罰金，以新臺幣壹仟元折
算壹日，減為有期徒刑貳月又拾伍日，如易科罰金，以新臺幣壹
仟元折算壹日。
    事  實
一、乙○○於民國96年2 月7 日19時許，至位於臺北市士林區○○○路○ 段699 巷1 號1 樓「全家便利商店」購物時，先取
    啤酒1 罐後，再至店內洋酒架處察看洋酒種類及其價額，明
    知其攜帶金錢不夠支付啤酒1 罐及洋酒2 瓶之費用，竟基於
    意圖為自己不法所有之犯意，趁無人注意而有機可趁，先竊
    取洋酒1 瓶後，旋至該洋酒架旁將洋酒放入衣服口袋內，復
    再接續竊取另瓶洋酒，再至洋酒架旁將該洋酒放入衣服另只
    口袋內，旋持前已取出之啤酒1 罐至該便利商店櫃臺，並僅
    將該啤酒交予店員丙○○結帳完畢，而將該2 瓶洋酒竊取得
    手。同時間，該便利商店店員丁○○在店內監視器畫面中查
    知乙○○形跡可疑時，先至洋酒架處確認已減少2 瓶洋酒後
    ，復於櫃臺處發覺乙○○僅持啤酒結帳完畢，即趁乙○○離
    去之際，詢問乙○○口袋內有何物品，乙○○見事跡敗露，
    欲急忙離開，丁○○見狀，隨即拉住乙○○阻止其離去，而
    與乙○○發生肢體拉扯。嗣因乙○○仍堅持口袋內未有物品
    ，丁○○始委由丙○○及甫進入店內之顧客甲○○報警，經
    員警至現場，查悉上情。
二、案經臺北市政府警察局士林分局報告臺灣士林地方法院檢察
    署檢察官偵查起訴。
    理  由
一、訊據被告乙○○，固不否認於上開時、地，在全家便利商店
    內拿取洋酒2 瓶之事實，然矢口否認有何竊盜犯行，辯稱：
    該2瓶洋酒後伊忘記結帳，並非有意竊盜云云，然查：
  (一)被告於上開時、地，在「全家便利商店」內取出啤酒1 罐及
    洋酒2 瓶後，僅持啤酒向店員丙○○結帳完畢，後因另名店
    員丁○○發覺後，始自衣服口袋內取出洋酒2 瓶等事實，業
    經被告於警詢及本院審理時自承在卷（見偵卷第13至14頁、
    本院卷第16頁），核與證人即店員丁○○、丙○○於本院審
    理時所證述相符（分見本院卷第78、85頁），復有扣案物品
    目錄表、贓物認領保管單及贓物照片各1 紙附卷可查。此外
    ，並有上開時間之該便利商店監視器翻拍光碟1 片及本院就
    前述光碟勘驗後所製作之勘驗筆錄1 份在卷可稽（見本院卷
    第52頁、第57至59頁、第84頁），足認被告上開陳述與事實
    相符，應可採信。
  (二)又便利商店大部分商品係採開放陳列方式，顧客若欲購買商
    品，需自行將商品取出，再攜至櫃臺處交由店員以核算應付
    之費用。是以，顧客需將有意購買且已取出之商品全數交予
    便利商店店員，該店員始能知悉顧客購買之商品為何，故若
    於結帳前將商品故意予以隱匿並攜出，該店員將無從查知，
    而造成損失。經查，被告係將已取出之洋酒2 瓶放入其衣服
    口袋內且並未交予店員丙○○結帳等情，業已論述如前，是
    被告此舉，實已與常情相違，其動機亦有可疑。且被告係先
    取出1 瓶洋酒，並走到置貨架（按即洋酒架，下同）右邊外
    緣，再低頭將該瓶洋酒放入衣服內，後再自置貨架拿另瓶洋
    酒時，眼睛向左處觀看，再走至置貨架右邊外緣，將該瓶洋
    酒再放入衣服內等情，有前開監視器翻拍光碟及本院勘驗筆
    錄可為佐證（見本院卷第58頁），若被告果係基於購買之意
    而拿取該2 瓶洋酒，衡情於該洋酒架前接續取出洋酒即可，
    焉需走至洋酒架旁始放入衣服口袋之理？況被告在竊取第2
    瓶洋酒時尚向左觀望，此觀前開勘驗筆錄自明（見本院卷第
    58頁上方），而證人丁○○亦證稱：被告於拿2 瓶洋酒時均
    有往櫃臺處看一眼等語（見本院卷第80至81頁），被告分次
    將已取出之洋酒分別放入衣服口袋之舉，已屬可疑，復於左
    右察看後，始將分次取得之洋酒分別至該洋酒架旁放入衣服
    口袋內，足認，被告顯有將其所取出之洋酒2 瓶予以隱匿，
    使他人無法知悉之意甚明。而被告於結帳時亦未將該2 瓶洋
    酒拿予店員丙○○結帳，是其主觀上有意圖為自己不法所有
    之犯意甚為明確。
  (三)另被告當時身上所攜之金錢扣除已結帳之啤酒1 罐後，僅餘
    新臺幣（下同）296 元等情，業經證人丁○○於偵查中及本
    院審理時證述明確（分見偵卷第44頁及本院卷第80頁），並
    經被告於警詢及偵查中確認無誤（見偵卷第14頁、第31頁）
    ，足認屬實。而證人丁○○於偵查中即已證稱：該2 瓶洋酒
    價值共311 元等情（見偵卷第44頁）。另被告於警詢及偵查
    時曾分別陳稱：「每一瓶小洋酒價錢為142 元」、「啤酒1
    罐31元」等語（見偵卷第14頁、第31頁）。是被告既已查知
    該2 瓶洋酒及啤酒之價額，當知悉其所攜帶金錢應已不足支
    付已取出之洋酒2 瓶及啤酒1 罐之費用，卻仍將該2 瓶洋酒
    取出並放入衣服口袋內，復僅持啤酒1 罐結帳，益徵其對該
    2 瓶洋酒有為自己不法所有之犯意甚明。雖被告於警詢及偵
    查時曾辯稱：該2 瓶洋酒之價額均為142 元云云（見偵卷第
    14、31頁）。然此與證人丁○○之前開證述已有不同，已難
    信服，且該2 瓶洋酒品牌、大小、酒瓶型式及容量均不同，
    亦非相似，此觀偵查卷所附之贓物照片1 張自明（見偵卷第
    20頁），常情該2 瓶洋酒之價額應各為不同，是被告此部分
    所述即有違誤，不可採信。
  (四)綜上，本件事證明確，被告竊盜犯行洵堪認定，應依法論科
    。
  (五)被告雖仍以忘記結帳等語云云置辯，惟查：
  (1)本件被告係於96年7 月6 日至臺北市立聯合醫院陽明院區之
    神經內科初診，並主訴因記憶力退化，重複問話，而初判老
    年失智症，給予腦波檢查結果報告正常等情，此有臺北市立
    聯合醫院96年9 月10日北市醫陽字第09632950200 號函及其
    附件之臺北市立聯合醫院陽明院區病情說明表單、被告病歷
    資料等在卷足查（見本院卷第23至25頁）。參諸上開病情說
    明表單之記載，被告係於本案遭起訴，且於第一次準備程序
    期日（即96年7 月5 日）後之96年7 月6 日，始至臺北市立
    聯合醫院陽明院區之神經內科就主訴之記憶力退化為初診，
    自無從推知被告於本案案發時之96年2 月7 日是否有失憶症
    之情。雖其主治醫師依被告於96年7 月6 日之主訴內容及95
    年8 月18日於該院區所為之簡易心智狀態問卷調查表記載其
    評估結果為正常推斷，該病患（即被告，下同）之症狀應從
    初診日（即96年7 月6 日）往前推算大概持續11個月左右等
    情以觀（見前開病情說明表單第2 點），似本件被告於96
    年2 月7 日所為之竊盜犯行，亦在前述「持續11個月」之期
    間內。然其主治醫師亦認：「另若診斷無誤，該病患購物「
    忘記」付費，或有可能，只是在此診斷下，該病患能否自由
    購物，不無疑問」等情，此觀前述病情說明表單第3 點亦明
    。然本件被告於案發時尚能獨自至店內購物、結帳，均無庸
    他人扶持或協助，自難藉此推斷被告於本案之96年2 月7 日
    時，有「老人失智症」之病症。
  (2)再查，被告於取出第2 瓶洋酒並放入衣服口袋後，隨即於5
    秒鐘後至櫃臺處，並僅持啤酒1 罐結帳等情，有前述勘驗筆
    錄1 份在卷可佐（見本院卷第58頁）。被告能否於此短暫之
    5 秒鐘內，即忘卻甫放入衣服口袋內之洋酒2 瓶結帳，顯有
    可疑。又證人丁○○曾證稱：「被告把另第2 瓶洋酒放入口
    袋後，再回酒架拿啤酒後，到櫃臺結帳」等語（見本院卷第
    78頁），而被告亦自承：「拿走2 瓶洋酒之後，再將啤酒拿
    在手上」等語（見本院卷第92頁）。是被告於取走洋酒2 瓶
    並放入衣服口袋後，至櫃臺結帳前之此短暫段期間，被告尚
    有記憶將原先暫置於洋酒架處之啤酒1 罐取回，並至櫃臺結
    帳，顯見，被告於當時記憶應屬清晰、邏輯思考亦為明確，
    應無失智、失憶之情。
  (3)況被告所竊取之洋酒2 瓶，經證人丁○○本院審理時，分別
    確認為「紅牌威士忌」、「金賓威士忌」，而該「紅牌威士
    忌」之高度、寬度約為15×6 公分、另該「金賓威士忌」之
    高度較低於15公分，寬約11公分等情，業經證人丁○○於本
    院審理時證述明確（見本院卷第80頁上方），且證人丁○○
    、丙○○均證稱：該2 瓶洋酒均為玻璃材質（見本院卷第82
    、86頁）。被告將長、寬均非小、並裝滿酒類之玻璃材質洋
    酒2 瓶放入衣服口袋內，當能感覺其沈重，並無致使其忘記
    結帳之理。是其所辯，顯不可信。又證人丁○○係於當日之
    19時02分31秒許，被告結帳離去之際，質問被告口袋裡面放
    置何物等情，業經證人丁○○於審理時證述甚詳（見本院卷
    第88頁），並有前述勘驗筆錄可為佐證（見本院卷第58頁）
    。另證人即見聞被告乙○○及證人丁○○爭執之顧客甲○○
    於本院審理時亦證稱：「（你有無聽到馬小姐對被告說『你
    拿東西怎麼不付錢？』）我有聽到馬小姐說『你把兩個東西
    藏起來沒付錢』」、「（馬小姐在跟被告講的時候，被告有
    無跟馬小姐說『我忘記了』之類的話？）被告有一直說他忘
    記，馬小姐說：『你忘記了，怎麼會一次放左邊一次放右邊
    ，拿出來還是我跟你講你才拿出來的？』」等語明確（見本
    院卷第64頁）。是縱被告所述之結帳初，忘記將放於衣服口
    袋內之洋酒2 瓶拿出結帳等情屬實，然被告於當日19時02分
    31秒許，遭證人丁○○質疑口袋內有無放置物品時，當能迅
    速反應、並回憶尚有洋酒2 瓶未結帳，而取出交予證人丙○○結帳，以釋誤會，避免遭懷疑為竊盜，然被告卻未如此，
    反於19時02分35秒許，準備離去該便利商店，再於證人丁○○阻止其離去之19時02分38秒許，至19時04分許之此約1 分
    鐘期間內，多次與證人丁○○發生肢體拉扯（見本院卷第58
    頁勘驗筆錄），並遲至19時06分許，與證人丁○○拉扯後，
    才將口袋內洋酒取出放於店內（見本院卷第84頁勘驗筆錄）
    。足徵，其所稱忘記結帳等節，顯係事後卸責之詞，不足採
    信。
二、核被告乙○○所為，係犯刑法第320 條第1 項之竊盜罪。被
    告基於單一犯罪之決意，接續竊取洋酒2 瓶，依一般社會健
    全觀念，難以強行分開，在刑法評價上，應視為數個舉動之
    接續施行，合為包括之一行為予以評價，屬接續犯，而為包
    括之一罪。至檢察官起訴書認被告係犯刑法第329 條準強盜
    罪嫌云云，然按刑法第329 條之準強盜罪，其擬制為強盜罪
    之強暴、脅迫構成要件行為，乃指達於使人難以抗拒之程度
    者而言，業經司法院大法官釋字第630 號解釋在案；又按刑
    法第329 條準強盜罪之成立，必須以行為人為脫免逮捕、防
    護贓物，有當場施強暴、脅迫之行為始足當之，而所謂強暴
    、脅迫手段，必須限於行為人有意直接或間接對「人」之身
    體施以暴力或惡害通知，亦即需有施暴行於人之主觀意思及
    客觀積極行為始足當之，最高法院30年上字第3023號判例、
    82年度臺上字第3842號判決、85年度臺上字第1859號判決意
    旨可供參酌。易言之，所謂強暴、脅迫仍須以一定形式之暴
    力行為為必要，倘僅係消極逃離、迴避之行為，並無積極攻
    擊行為，尚不得率以準強盜罪論處。經查，本件被告雖為脫
    免逮捕時，與證人丁○○發生肢體拉扯，然查：證人甲○○
    於本院審理時曾證稱：證人丁○○拉住被告，不讓被告出去
    ；被告與證人丁○○拉扯時之揮打及上下敲打動作，係要掙
    脫之意思；被告掙脫證人丁○○之目的是要離開現場等語明
    確（分見本院卷第60、64頁）。被告對證人丁○○所為之肢
    體拉扯動作，係欲避免證人丁○○之拉扯，其目的為掙脫離
    開現場，並無其他積極攻擊行為，自難遽認被告有何強暴、
    脅迫，或使證人丁○○有何難以抗拒之舉止，是參諸前揭意
    旨，自與準強盜罪所定之要件不合；故檢察官起訴書認被告
    此部分係犯刑法第329 條之準強盜罪，容有未洽，惟此部份
    業經蒞庭檢察官當庭更正起訴法條為刑法第320 條第1 項之
    竊盜罪（見本院卷第76頁），本於檢察一體原則，應以蒞庭
    檢察官到庭更正之所犯法條為起訴意旨所認應適用之法條，
    爰無庸變更起訴法條，附此敘明。爰審酌被告乙○○，於事
    證明確下，仍否認犯行，其犯後態度不佳，然所竊得之洋酒
    價值非鉅，業已返還被害人，及其犯罪所生危害，犯罪之動
    機、目的、手段及其智識程度等一切情狀，認檢察官建議求
    處有期徒刑5 月，尚稱妥適，爰量處如主文所示之刑，並諭
    知易科罰金之折算標準，以示懲儆。又本件被告之犯罪時間
    係在96年4 月24日以前，爰依中華民國九十六年罪犯減刑條
    例規定，就前揭宣告刑減為如主文所示之刑，並諭知易科罰
    金之折算標準。
據上論斷，應依刑事訴訟法第299 條第1 項前段，刑法第320 條
第1 項、第41條第1 項前段，刑法施行法第1 條之1 ，中華民國
九十六年罪犯減刑條例第2 條第1 項第3 款、第7 條，判決如主
文。
本案經檢察官余麗貞到庭執行職務。
中    華    民    國    97    年    3     月    7     日
                  刑事第六庭法  官  莊明達
以上正本證明與原本無異。
如不服本判決，應於收受送達之日起10日內，向本院提起上訴，
其未敘述上訴之理由者並得於提起上訴後20日內補提出理由書。
（均須按他造當事人之人數附繕本）
                            書記官  陳慧中
中    華    民    國    97    年    3     月    7     日
附錄本案論罪科刑依據法條全文：
刑法第320條第1項
意圖為自己或第三人不法之所有，而竊取他人之動產者，為竊盜
罪，處5 年以下有期徒刑、拘役或5 百元以下罰金。


司法院資訊處製作；財團法人民間司法改革基金會備份。
